臺灣屏東地方法院民事判決　九十一年度訴字第三八二號
　　原　　　告
　　即反訴被告　乙○○
　　即反訴原告　甲○○
右當事人間請求分割共有物事件，本院判決如左：
    主      文
兩造共有之坐落屏東縣潮州鎮○○段三七四地號、田、面積一七○八．一九平方公尺
土地依下列方法分割：如附圖所示編號三七四部分、面積一二一一．五八平方公尺土
地分歸被告即反訴原告所有；編號三七四─Ａ部分、面積四九六．六一平方公尺土地
分歸原告即反訴被告所有。
兩造共有之坐落屏東縣潮州鎮○○段三九三地號、田、面積六○九．六二平方公尺土
地依下列方法分割：如附圖所示編號三九三部分、面積四三二．三九平方公尺土地分
歸被告即反訴原告所有；編號三九三─Ａ部分、面積一七七．二三平方公尺土地分歸
原告即反訴被告所有。
本訴及反訴訴訟費用由被告即反訴原告負擔七三八五分之五二三八，原告即反訴被告
負擔七三八五分之二一四七。
    事      實
甲、原告即反訴被告方面：
壹、本訴部分：
一、聲明：求為判決兩造共有如主文第一項所示土地准予分割。
二、陳述：
  (一)坐落屏東縣潮州鎮○○段三七四地號、田、面積一七○八．一九平方公尺土地為
    兩造所共有，應有部分原告、被告各七三八五二分之二一四七、七三八五分之五
    二三八。上開土地並無不能分割之情形，兩造亦未訂立不分割之特約，而目前系
    爭土地均由被告占有使用中，迄今未能達成協議，為此訴請准予判決分割，並以
    原物分配與兩造。
  (二)請求如附圖所示編號三七四部分土地分歸被告所有，編號三七四─Ａ部分土地分
    歸原告所有。
三、證據：提出地籍圖、土地登記謄本各一份為證。
貳、反訴部分：
一、聲明：同意分割。
二、陳述：
    請求如附圖所示編號三九三部分土地分歸反訴原告所有，編號三九三─Ａ部分土
    地分歸反訴被告所有。
乙、被告即反訴原告方面：
壹、本訴部分：
一、聲明：同意分割。
二、陳述：
  (一)請求與前開三九三地號土地合併分割。
  (二)請求按兩造應有部分比例，系爭二筆土地定一平行之分割線，分割線以北分歸被
    告取得，分割線以南分歸原告取得，或將三七四地號土地北部分割與原告。
  (三)被告於系爭三九三地號土地上已耕種二十九年，地上物檳榔經長期施肥、噴藥、
    灌溉，已投入不計其數的成本，因此請求原告補償地上物。又農舍若非分割與被
    告，亦請求補償。
貳、反訴部分：
一、聲明：求為判決兩造共有如主文第二項所示土地准予分割。
二、陳述：
  (一)坐落屏東縣潮州鎮○○段三九三地號、田、面積六○九．六二平方公尺土地為兩
    造所共有，應有部分原告、被告各七三八五二分之二一四七、七三八五分之五二
    三八，與前開檨興段三七四地號土地同時於六十八年五月十七日登記為兩造共有
    ，故請求上開二筆土地合併分割。
  (二)請求按兩造應有部分比例，前開二筆土地定一分割線，分割線以北分歸被告取得
    ，分割線以南分歸原告取得。
  (三)被告於前開二筆土地上已耕種二十九年，地上物檳榔經長期施肥、噴藥、灌溉，
    已投入不計其數的成本，因此請求原告補償地上物，籬笆若有遷移，亦請求反訴
    被告補償。
參、證據：提出土地所有權狀一份，土地登記謄本、分割方案圖各二份為證。
丙、本院依職權履勘現場，並囑託屏東縣潮州地政事務所派員實施測量。
    理      由
一、本訴部分原告請求裁判分割屏東縣潮州鎮○○段三七四地號土地，被告即反訴原
    告就同段三九三地號土地提起反訴，請求與前開三七四地號土地合併分割，本訴
    及反訴部分之當事人均相同，僅地位相反，本訴與反訴部分之訴訟標的並不相同
    ，不生一事不再理之問題，且兩造在前開二筆土地上之應有部分均相同，應認數
    事實之間於法律上有一種關係存在，為徹底消滅共有關係，兼顧當事人之權益及
    訴訟經濟之原則，被告之反訴，應屬合法，合先敘明。
二、按共有人得隨時請求分割共有物，但因物之使用目的不能分割或契約定有不可分
    割之期限者，不在此限；又共有物之分割，依共有人協議之方法行之，分割之方
    法不能協議者，法院得依任何共有人之聲請，以原物分配於各共有人，民法第八
    百二十三條第一項、第八百二十四條第一項第一款分別定有明文。次按農業發展
    條例第十六條第四款規定：每宗耕地分割後每人所有面積未達○．二五公頃者，
    不得分割；但本條例中華民國八十九年一月四日修正施行前之共有耕地，得分割
    為單獨所有，不在此限。本件坐落屏東縣潮州鎮○○段三七四地號、田、面積一
    七○八．一九平方公尺及同段三九三地號、田、面積六○九．六二平方公尺之土
    地二筆為兩造共有，應有部分原告即反訴被告、被告即反訴原告均各七三八五分
    之二一四七、七三八五分之五二三八。上開土地並無因使用目的不能分割之情形
    ，兩造就系爭土地亦無不能分割之約定，惟就分割方法未能獲致協議等情，業據
    其提出土地登記謄本、地籍圖等件為證，且為被告即反訴原告、原告即反訴被告
    所不爭執，自堪信為實在。從而，本訴原告及反訴原告訴請應以判決分割系爭土
    地，即無不合，應予准許。
三、再按請求共有物之分割，應由法院依民法第八百二十四條命為適當之分配，不受
    當事人主張之拘束。又分割共有物時，法院應參酌當事人之聲明、共有物之性質
    、經濟效用及全體共有人利益等公平決之。查系爭三七四地號土地地形略呈北寬
    南窄之三角形，同段三九三地號土地則呈狹長之四邊形，系爭三七四地號土地西
    側、同段三九三地號土地東側臨南二高工程道路，三七四地號土地目前為被告即
    反訴原告使用中，其上種植檳榔樹，並有供堆肥料用之鐵皮工寮，被告即反訴原
    告表示希望保留該建物，同段三九三地號土地如附圖所示編號（B）部分為被告
    即反訴原告所使用，其上種植檳榔樹及木瓜樹，四周圍有籬笆等情，此經本院至
    現場勘驗明確，並囑託屏東縣潮州地政事務所派員實施測量，且為兩造在場各自
    陳明並互不爭執，有勘驗筆錄及複丈成果圖在卷可稽。爰審酌系爭土地形狀、使
    用現況，及兩造各自所陳之意願，乃准予原物分割，定分割方法如附圖所示，兩
    造各自取得之土地位置及面積，如主文第一項所示，以符共有物分割之本旨。反
    訴原告即被告主張應將系爭兩筆土地合併分割，並於系爭兩筆土地上定一平行之
    分割線，以北歸反訴原告即被告，以南歸原告即反訴被告，或將三七四地號土地
    北側分割與原告即反訴被告云云，可能造成被告即反訴原告請求就農舍或圍籬有
    所補償之問題，況被告即反訴原告主張之上開分割方法，除擴大被告即反訴原告
    就系爭三七四地號土地臨南二高工程道路部分外，無太大實益，且對原告即反訴
    被告不公平，故不採之。另被告即反訴原告主張應命原告金錢補償地上物云云，
    然系爭三七四、三九三地號土地均臨南二高工程道路，其上均供作農作使用，其
    經濟價值應屬相當，不因被告即反訴原告於占用位置上曾施肥灌溉而使土地價值
    本身有所增益，是被告即反訴原告此節主張，洵屬無據。
四、結論：本件原告之本訴及反訴原告之反訴均為有理由，依民事訴訟法第七十八條
    、第八十一條、第八十五條第一項但書，判決如主文。
中　　　華　　　民　　　國　　九十一　　年　　　八　　　月　　二十三　　日
                                    臺灣屏東地方法院民事第二庭
~B法　　　官　沈佳宜
右為正本係照原本作成。
如不服本判決應於收受送達後二十日內向本院提出上訴狀。
~B法院書記官　黃秀梅
中　　　華　　　民　　　國　　九十一　　年　　　八　　　月　　二十三　　日
